【裁判字號】    96,訴,1070
【裁判日期】    970313
【裁判案由】    殺人未遂
【裁判全文】
臺灣臺北地方法院刑事判決              96年度訴字第1070號
公  訴  人  臺灣臺北地方法院檢察署檢察官
被      告  丙○○
指定辯護人  本院公設辯護人乙○○
上列被告因殺人未遂案件，經檢察官提起公訴（96年度偵字第
13419號），本院判決如下：
    主  文
本件公訴不受理。
    理  由
一公訴意旨略以：被告丙○○與被害人甲○○係夫妻關係。民國
  九十六年六月十五日下午，雙方因家庭暴力事件至臺北縣政府
  警察局新店分局碧潭派出所（下稱碧潭派出所）製作筆錄，被
  告竟基於殺人之犯意，趁被害人於製作筆錄之空檔，至臺北縣
  新店市○○街上之商店內，購買長約二十七公分之水果刀，插
  於身體後方之褲子上且以衣服加以遮蔽，於同日下午三點二十
  分左右返回前述派出所內，抽出上開預藏之水果刀，由右上方
  向左下方朝被害人砍殺，幸被害人即時閃避始未遭砍傷等語，
  因認被告涉犯刑法第二百七十一條第一項、第二項殺人未遂罪
  。
二告訴乃論之罪，未經告訴者，應諭知不受理之判決，且得不經
  言詞辯論，刑事訴訟法第三百零三條第三款、第三百零七條分
  別定有明文。又刑事判決得就起訴之犯罪事實變更檢察官起訴
  所引應適用之法條者，以科刑或免刑判決為限，檢察官以殺人
  未遂起訴，經原審審理結果，認為被告所犯實為傷害罪，未經
  合法告訴，則於判決理由欄敘明其理由逕依刑事訴訟法第三百
  零三條第三款諭知不受理判決即可，尚無適用同法第三百條之
  餘地（最高法院七十一年度臺上字第六六○○號判決意旨參照
  ）。其次，犯罪事實應依證據認定之，無證據不得認定犯罪事
  實，刑事訴訟法第一百五十四條第二項定有明文。另殺人與傷
  害之區別，自以有無殺意為斷，審理事實之法院，應就案內一
  切證據，詳查審認，視其犯罪之動機、殺傷之次數、所殺傷部
  位、傷勢程度、犯後態度等綜合判斷，俾為認定（最高法院八
  十五年台上字第五六一一號判決意旨參照）；殺人與傷害之區
  別，應以有無殺意為斷，即行為人於下手時有無決意取被害人
  生命為準，至於被害人受傷處是否致命部位，及傷痕多寡、輕
  重為何等，亦僅得供審判者心證之參考，究不能據為絕對之標
  準（最高法院十九年上字第七一八號判例意旨、九十三年度臺
  上字第六一八號判決意旨參照）。據此，行為人於行為當時，
  主觀上是否有殺人之故意，除應斟酌其使用之兇器種類、攻擊
  之部位、行為時之態度、表示外，尚應深入觀察行為人與被害
  人之關係、衝突之起因、行為當時所受之剌激、下手力量之輕
  重，被害人受傷之情形及行為事後之態度等各項因素綜合予以
  研析。
三公訴意旨認被告丙○○涉犯殺人未遂罪嫌，無非以：(1)被告之
  供述，(2)被害人呂莉玲之指述，(3)警員丁○○、戊○○製作之
  職務報告，(4)現場照片十一張等為其論據。被告否認有殺害被
  害人之故意，辯稱：只是要嚇嚇被害人而已等語。
四本院認為
(一)被告於九十六年六月十五日下午前往臺北縣新店市○○街之商
  店購買水果刀一支，於同日下午三點二十分左右至碧潭派出所
  ，趁被害人接受警員詢問時之空檔向被害人揮刀之事實，除據
  被告坦承外，並有扣案水果刀一支、錄影光碟一份可證。且經
  本院勘驗被告行為當時錄影光碟之結果顯示，畫面中一名長髮
  女子（即被害人）面對一名警員（即證人丁○○）坐於辦公桌
  後方，低頭接受該名警員詢問，另名警員（即證人戊○○）背
  對被害人打電腦。被害人突然起身，閃躲畫面右方接近之事物
  ，畫面緊接被告右手持一把長刃，從被害人左側揮砍，因被害
  人即時躲避，二名警員（證人丁○○及戊○○）亦隨即上前制
  止被告，被告始未砍及被害人等情（本院九十七年一月九日審
  判筆錄），與證人即被害人甲○○、警員丁○○、戊○○之證
  言相符，堪認屬實。
(二)證人丁○○於本院審理時結證稱：被告在等候被害人接受詢問
  期間，有去上了一次廁所，後來就到坐在電腦前之警員（即證
  人戊○○）前報案臺前方休息區休息，第二次離開時，其以為
  被告去上廁所，沒特別理會，看到被告持刀之時點即為畫面所
  顯示，被告自被害人右上方往左下方劃下去之動作，其只看到
  被告朝被害人左肩膀揮刀，因其只注意被告之水果刀有無劃到
  被害人，故未注意被告揮刀之確實部位，其繼而將被告往後拉
  ，讓被告所持水果刀不會劃到被害人，再壓住被告，證人戊○○也一同上前制止他（本院九十七年一月九日審判筆錄第四頁
  至第五頁）等語。證人戊○○於本院審理時結證稱：其當天背
  對著被害人打電腦，有一個學長在喊，喊什麼不記得，其轉頭
  去看，剛好看到被告揮刀，被告在揮刀時，沒有說什麼話，朝
  被害人右上方往左下斜揮向被害人左側肩膀。當時認為被告精
  神狀況沒有很好，因為幫他做酒測結果酒測值偏高，所以隔天
  才幫被告製作筆錄，言行如何已不記得（同日筆錄第九頁至第
  十一頁）等語。由證人丁○○、戊○○前述證言及本院勘驗光
  碟之結果可知，被告雖然右手持水果刀朝被害人揮砍，惟其下
  手之部位係被害人左側肩膀，尚非人體之要害，被害人亦未成
  傷。且扣案水果刀經本院勘驗結果，刀柄長十三公分、寬三公
  分，刀刃長十五公分，最寬處二點五公分（刀身長度合計二十
  八公分），重五十七公克，除非深刺要害，否則應無任意一揮
  即可致死之可能，自不能僅憑被告持水果刀揮向告訴人一次之
  事實，即認被告有殺害被害人之故意。
(三)證人丁○○另證稱：其制止被告當時有講「在派出所你都敢動
  手」之類的話，被告回答什麼不記得了，但有尋短之意味，說
  「我也不要活了」之類的話。之後被告的母親有到派出所看被
  告，有聽到被告說當個老闆，身上只有幾百塊，錢都被管死死
  的，很心酸，筆錄有寫，現在不記得，依被告之調查筆錄回想
  ，聽到之內容與證人戊○○聽到的一樣（本院九十七年一月九
  日審判筆錄第五頁、第十一頁）等語。證人戊○○亦證稱：從
  被告被制止到隔天製作筆錄期間，被告都在新店分局拘留室內
  ，不清楚他有無說什麼話或有什麼反應，但當天將被告帶到拘
  留室時，他很配合，沒說什麼話，隔天跟他聊天，他有後悔的
  意思，但不記得有無說他為什麼要砍他太太，依被告之警詢筆
  錄回想，被告當時說他母親要住院開刀，他太太沒要出錢，他
  自己有精神方面的疾病，又吵架，所以才動手（同日筆錄第十
  一頁）等語。由證人丁○○、戊○○前述證言，參以被告憂鬱
  症之病史可知，被告購買扣案水果刀揮砍被害人之動機係因其
  無法掌控事業及家庭之經濟，甚至自己母親住院所需費用，因
  被害人不願支付而生困難，致一時無法接受自己目前之狀況而
  萌生持刀揮砍被害人之意，惟依被告此項心灰意冷之心理狀態
  ，及其向證人丁○○所陳輕生之言語觀之，被告購刀之目的另
  隱含有自殘之動機，其對被害人揮刀之行為是否有殺害之故意
  ，尚難認定。況由證人丁○○證稱：其所謂被告與被害人有爭
  執，是指其問被害人問題，由被害人回答完畢後，被告就站起
  來大聲反駁，被害人有回被告一、二句，被告就會更大聲反駁
  回去（審判筆錄第二十頁）等語觀之，被告雖因對被害人回答
  證人丁○○之內容不滿而大聲反駁，被害人亦反唇回應，惟二
  人之爭執並非激烈，僅音量較大，甚至在場使用電腦辦公之證
  人戊○○對此均無印象（同日審判筆錄第十頁），亦難遽認被
  告因此輕微口角即萌生殺害被害人之意。
(四)綜上所述，被告前述行為應係基於傷害之故意所為，而刑法第
  二百七十七條第一項傷害罪，依同法第二百八十七條前段之規
  定，須告訴乃論，本件被害人既未曾對被告提出告訴（見本院
  九十七年三月十二日訊問筆錄），此部分之訴追條件自有欠缺
  ，參照前述說明，爰不經言詞辯論，逕為不受理之諭知。
五依刑事訴訟法第三百零三條第三款、第三百零七條，判決如主
  文。
中    華    民    國    97    年    3     月    13    日
                  刑事第十五庭  審判長法  官  廖紋妤
                                      法  官  楊台清
                                      法  官  邱蓮華
上正本證明與原本無異。
如不服本判決，應於判決送達後10日內向本院提出上訴狀（應抄
附繕本）。告訴人或被害人如對於本判決不服者，應具備理由請
求檢察官上訴，其上訴期間之計算係以檢察官收受判決正本之日
期為準。
                                      書記官   葉宜玲
中    華    民    國    97    年    3     月    13    日


司法院資訊處製作；財團法人民間司法改革基金會備份。
